臺灣高等法院民事判決
110年度上字第566號
上  訴  人  黃麗薇  
訴訟代理人  林殷廷律師  
被  上訴人  王晨星  

訴訟代理人  李志澄律師
複  代理人  林國明律師     
受  告知人  國花山莊管理委員會

法定代理人  何立中  
訴訟代理人  史震南    住○○市○○區○○○路0段00巷00號                        0樓 
上列當事人間請求返還土地事件，上訴人對於中華民國110年3月
26日臺灣臺北地方法院109年度訴字第7738號第一審判決提起上
訴，本院於110年12月15日言詞辯論終結，判決如下：
    主      文
上訴駁回。
第二審訴訟費用由上訴人負擔。
    事實及理由
一、被上訴人主張：伊為坐落臺北市○○區○○段○○段000地號土地
    （下稱系爭土地）所有權共有人之一，上訴人為臺北市○○區
    ○○段○○段000○號建物（即臺北市○○區○○路0段000巷000弄00
    號，下稱系爭建物）所有權人。詎系爭土地如原審判決附件
    複丈成果圖（下稱複丈成果圖）所示編號A部分為上訴人所
    有之系爭建物外牆（下稱系爭外牆）無權占用，占用面積21
    .1平方公尺，因上訴人係無權占用，自應將占用土地之系爭
    外牆拆除，將土地遷讓返還伊及全體共有人。爰依民法第76
    7條第1項規定提起本件訴訟，聲明：上訴人應將坐落如複丈
    成果圖所示編號A部分，面積21.1平方公尺之地上物拆除，
    將占用土地遷讓返還被上訴人及其他共有人。原審為被上訴
    人勝訴之判決，上訴人不服，提起上訴。被上訴人之答辯聲
    明：上訴駁回。
二、上訴人則以：系爭建物係建商於土地鑑界無訛後起造，伊於
    76年間自前手購買之後並無增建，系爭外牆於系爭建物起造
    時即存在，系爭建物占用系爭土地，係越界建築之爭議，依
    民法第796條、第796之1條規定，被上訴人不得請求返還系
    爭土地，被上訴人於109年8月4日購買系爭土地時，已確認
    土地經界、有無他人占用，難謂被上訴人就越界事實毫不知
    情。原審測量部分有包含房屋，卻忽略不視，且系爭外牆並
    非單純牆垣，尚有社區及被上訴人之排水系統，屬社區共有
    共用，是否得於本件審理後拆除，尚非無疑，倘由伊拆除，
    將會影響社區排水及鄰地之建物結構，涉及公共利益甚鉅，
    被上訴人依法僅得以相當價額請求購買越界部分土地，以符
    合社會經濟及當事人之利益，如任由被上訴人行使權利，顯
    係權利濫用，有違誠信原則，伊願按被上訴人購買系爭土地
    時之每坪單價，向其購買占用土地持分等語，資為抗辯。上
    訴聲明：㈠原判決廢棄。㈡被上訴人在第一審之訴及其假執行
    之聲請均駁回。
三、查被上訴人為系爭土地共有人，上訴人無權占有系爭土地如
    複丈成果圖編號A部分，面積21.1平方公尺等情，有地籍圖
    謄本、系爭土地登記謄本、現場照片、系爭建物登記謄本等
    可參（見原審卷第17至19、23、47頁），經原審至現場履勘
    ，製有勘驗筆錄為憑（見原審卷第79頁），並有臺北市古亭
    地政事務所110年1月21日北市古地測字第1107001410號函及
    複丈成果圖可稽（見原審卷第83、85頁），且為兩造所不爭
    （見本院卷第101頁），堪信為真。
四、被上訴人主張上訴人之系爭外牆無權占有系爭土地，占有面
    積21.1平方公尺，上訴人應將系爭外牆拆除，並將占用土地
    遷讓返還伊及全體共有人等語，為上訴人所否認，並以前詞
    置辯。經查：
　㈠所有人對於無權占有或侵奪其所有物者，得請求返還之。對
    於妨害其所有權者，得請求除去之。有妨害其所有權之虞者
    ，得請求防止之。各共有人對於第三人，得就共有物之全部
    為本於所有權之請求。但回復共有物之請求，僅得為共有人
    全體之利益為之。民法第767條第1項、第821條定有明文。
    被上訴人為系爭土地共有人之一，上訴人之系爭外牆無權占
    有系爭土地如複丈成果圖編號A部分、面積21.1平方公尺，
    為上訴人所不爭執，而上訴人並未舉證有何合法之占有權源
    ，則被上訴人依上開法律規定，請求上訴人將無權占有土地
    之系爭外牆拆除，將占用土地遷讓返還被上訴人及全體共有
    人，自屬有據。
　㈡民法第796條及第796條之1，係關於土地所有人越界建築「房
    屋」時，鄰地所有人得否請求移去或變更其房屋；及法院得
    否斟酌公共利益暨當事人利益，免為全部或一部移去或變更
    「房屋」之規定，故非屬房屋構成部分之牆垣，不論鄰地所
    有人是否知情而不即提出異議，均無民法第796條或第796條
    之1規定適用之餘地（最高法院100年度台上字第1329號裁判
    意旨參照）。附件複丈成果圖編號A部分，為白色圍牆，此
    經原審現場履勘無訛（見原審卷第第77頁），並有照片可稽
    （同上卷第23頁），上訴人稱原審測量部分應包括房屋部分
    ，並不可採。系爭外牆既非系爭建物之建築部分，僅為建物
    主體外之地上物，縱予拆除，亦無礙房屋整體功能及其經濟
    價值，依上說明，本件無民法第796條之1規定之適用甚明，
    上訴人就此所為之抗辯，顯不可採。
　㈢按確定判決就訴訟標的之法律關係所生之既判力，基於「既
    判力相對性」之原則，原則上僅在訴訟當事人間發生作用，
    而不能使未實際參與訴訟程序之第三人受到拘束，以免剝奪
    該第三人實質上受裁判之權利，及影響其實體上之利益，避
    免其因未及參與訴訟程序及享有程序主體權之保障致權益遭
    受損害。至確定判決如係以對世權之物權請求權為訴訟標的
    者，其既判力固可擴張及於受讓訴訟標的物之第三人（特定
    繼受人）（本院61年台再字第186號判例參照），惟該第三
    人須為於訴訟繫屬後為該當事人之繼受人（包括一般繼受人
    及特定繼受人），始足當之，此觀民事訴訟法第四百零一條
    第一項前段之規定自明；如該第三人之前手有非訴訟當事人
    之繼受人者，該第三人即不能認為係訴訟當事人之繼受人，
    以維護既判力主觀範圍效力應有之機能，有最高法院101年
    度台上字第822號民事裁判要旨可參。本件係被上訴人請求
    上訴人返還無權占有土地之訴訟，判決確定後之既判力僅及
    於兩造，即被上訴人僅得對上訴人聲請強制執行如原審判決
    主文所示。上訴人辯稱倘伊拆除，將會影響社區排水及鄰地
    建物結構，所涉及公共利益甚鉅，被上訴人依法僅得以相當
    價額請求伊購買該越界部分土地，以符合社會經濟及當事人
    之利益，並願按被上訴人購買系爭土地之每坪單價，向其購
    買所占用土地持分云云，縱其所述為真，排水系統及鄰地建
    物既屬第三人國花山莊或鄰地建物所有人之物，因其等非本
    件訴訟判決既判力所及，被上訴人無依本件判決對其等聲請
    強制執行之依據，故上訴人前揭所辯，均無可取。
　㈣上訴人謂伊信賴被上訴人不欲行使權利，認其權利失效，如
    任由被上訴人行使權利，係權利濫用，有違誠信原則云云。
    然當事人行使權利，雖足使他人喪失利益，苟未違反公共利
    益或非以損害他人為主要目的，即不受民法第148條規定之
    限制。系爭外牆既無正當占有權源，被上訴人無容忍之義務
    ，其基於所有權共有人地位，請求上訴人拆除系爭外牆返還
    占用之土地，乃正當行使所有權，難認有不欲行使權利，或
    有何使上訴人相信不欲行使權利之情事，或以被上訴人先前
    未積極行使其權利，即謂其後權利之行使係屬違反誠信原則
    或權利濫用，是上訴人此部分所辯，亦無足取。至於被上訴
    人以何價錢購買系爭土地，不同意以同等比例價錢出售占用
    之土地，係兩造能否協議價購無權占用土地之爭議，此與上
    訴人應拆除系爭外牆，將無權占用土地返還被上訴人等一事
    無涉，併此敘明。
五、綜上所述，被上訴人依民法821條、第767條第1項規定，請
    求上訴人將如複丈成果圖所示編號A部分（面積21.1平方公
    尺）之地上物拆除，並將占用土地遷讓返還被上訴人及全體
    共有人，為有理由，應予准許。原審為上訴人敗訴之判決，
    並無不合。上訴論旨指摘原判決不當，求予廢棄改判，為無
    理由，應駁回其上訴。
六、本件事證已臻明確，兩造其餘攻擊或防禦方法及所用之證據
    ，經本院斟酌後，認為均不足以影響本判決之結果，爰不逐
    一論列，附此敘明。
七、據上論結，本件上訴為無理由，依民事訴訟法第449條第1項
    、第78條，判決如主文。
中　　華　　民　　國　　110 　年　　12 　月　　29 　　日
                  民事第十九庭  
                      審判長法  官  魏麗娟
                            法  官  張婷妮
                            法  官  潘進柳
正本係照原本作成。
如不服本判決，應於收受送達後20日內向本院提出上訴書狀，其
未表明上訴理由者，應於提出上訴後20日內向本院補提理由書狀
（均須按他造當事人之人數附繕本）上訴時應提出委任律師或具
有律師資格之人之委任狀；委任有律師資格者，另應附具律師資
格證書及釋明委任人與受任人有民事訴訟法第466 條之1第1項但
書或第2項所定關係之釋明文書影本。如委任律師提起上訴者，
應一併繳納上訴審裁判費。
中　　華　　民　　國　　110 　年　　12　　月　　30　　日

  　　　　　　　　　　　　 書記官  廖婷璇